臺灣高等法院刑事判決
110年度上易字第578號
上  訴  人  臺灣基隆地方檢察署檢察官
被      告  吳苹菁


上列上訴人因被告違反毒品危害防制條例案件，不服臺灣基隆地
方法院109年度易字第547號，中華民國109年12月30日第一審判
決（起訴案號：臺灣基隆地方檢察署109年度毒偵字第838號、第
873號、第990號），提起上訴，本院判決如下：
    主  文
上訴駁回。
    理  由
一、公訴意旨略以：被告甲○○基於施用第二級毒品甲基安非他命
    之犯意，分別於㈠民國109年4月7日20時許，在基隆市○○區○○
    ○路0○00號6樓之1住處，以將第二級毒品甲基安非他命置於
    玻璃球內燒烤加熱並吸食其煙霧之方式，施用甲基安非他命
    1次，嗣於同年月10日2時20分許，在桃園市○○區○○路00號前
    為警攔查，經警徵其同意採尿送驗，結果呈安非他命、甲基
    安非他命陽性反應；㈡109年4月16日或17日不詳時間，在基
    隆市信義區教孝街附近路邊，以上開方式，施用甲基安非他
    命1次，嗣於同年月18日23時20分許，在新北市○○區○○路00
    號前為警攔查，當場扣得甲基安非他命5包，復於同年月19
    日20時50分許，在桃園市○○區○○路000號前為警攔查，並當
    場扣得吸食器1組，經警先後2次徵得其同意採尿送驗，結果
    均呈安非他命、甲基安非他命陽性反應。因認被告均涉犯毒
    品危害防制條例第10條第2項之施用第二級毒品罪嫌等語。
二、按起訴之程式違背規定者，應諭知不受理之判決，並得不經
    言詞辯論為之，刑事訴訟法第303條第1款、第307條分別定
    有明文。次按被告行為後，毒品危害防制條例第20條第3項
    、第23條第2項，業於109年1月15日修正公布，並增訂第35
    條之1過渡規定，並均於109年7月15日施行。依修正後之毒
    品危害防制條例第35條之1第1款規定：「本條例中華民國10
    8年12月17日修正之條文施行前犯第10條之罪之案件，於修
    正施行後，依下列規定處理：一、偵查中之案件，由檢察官
    依修正後規定處理」。是檢察官就偵查中之施用毒品案件，
    於新法施行後，即應依修正後之規定處理。又修正後毒品危
    害防制條例第20條第3項規定：「依前項規定為觀察、勒戒
    或強制戒治執行完畢釋放後，3年後再犯第10條之罪者，適
    用前二項之規定。」；第23條第2項則規定「觀察、勒戒或
    強制戒治執行完畢釋放後，3年內再犯第10條之罪者，檢察
    官或少年法院（地方法院少年法庭）應依法追訴或裁定交付
    審理。」，上開所謂「3年後再犯」，只要本次再犯（不論
    修正施行前、後）距最近1次觀察、勒戒或強制戒治執行完
    畢釋放，已逾3年者，即該當之，不因其間有無犯第10條之
    罪經起訴、判刑或執行而受影響（最高法院109年度台上大
    字第3826號刑事大法庭裁定意旨可資參照）。另按毒品危害
    防制條例第24條第1項規定「附命完成戒癮治療之緩起訴處
    分」程序，依現行實務見解，犯同條例第10條第1項、第2項
    之施用第一級或第二級毒品罪者，如已「完成」「附命緩起
    訴」之戒癮治療，事實上已接受等同「觀察、勒戒或強制戒
    治」執行完畢釋放之處遇，如於同條例第23條第2項所定「3
    年」内，再犯施用第一級或第二級毒品罪，顯現其再犯率甚
    高，原規劃之「附命緩起訴」完成戒癮治療制度功能無法發
    揮成效，已無再次接受「觀察、勒戒或強制戒治」處遇之必
    要，自應依該條例第23條第2項規定之相同法理，逕行追訴
    ，而無再依該條例第20條第1項重行聲請觀察、勒戒或強制
    戒治之必要。是依前開見解，行為人前次施用毒品，若未經
    觀察、勒戒或強制戒治執行完畢，或未經附命完成戒癮治療
    之緩起訴處分並完成戒癮治療者，等同未經起訴前先行之保
    安處分或緩起訴處分程序，則應不具備訴追條件，檢察官如
    逕予對之施用毒品行為提起公訴，其起訴之程序即屬違背法
    律規定，法院應依刑事訴訟法第303條第1款規定，為公訴不
    受理之判決。
三、經查：
　㈠被告前於108年間因施用毒品案件，經臺灣基隆地方檢察署檢
    察官於109年1月15日以108年度毒偵字第1638號為附命完成
    戒癮治療之緩起訴處分確定，緩起訴期間1年6月（自109年2
    月11日起至110年8月10日止），嗣被告於上開緩起訴期間內
    ，於109年4月10日因為警查獲前開一、㈠所示案件，經該署
    檢察官以109年度撤緩字第140號撤銷緩起訴確定等情，有上
    揭緩起訴處分書、撤銷緩起訴處分書在卷可佐（見109年度
    毒偵字第873號卷第21至25頁、109年度毒偵字第838號卷第3
    1至33頁），且於前開緩起訴處分之前案紀錄上並經註記為
    「履行未完成」結案一節，亦有本院被告前案紀錄表附卷可
    查（見本院卷第23至24頁），堪認被告尚未完成前開戒癮治
    療之療程，揆諸前揭見解，亦無從認其事實上已接受等同「
    觀察、勒戒或強制戒治」執行完畢釋放之處遇。
  ㈡被告於109年4月7日、4月16日或17日再犯本案施用第二級毒
    品案件前，既未曾經觀察、勒戒或強制戒治，或完成戒癮治
    療之緩起訴處分，又本案係於新法修正後始提起公訴，參考
    前開說明，檢察官即應依修正後毒品危害防制條例第35條之
    1第1款規定，再向法院聲請觀察、勒戒，或檢察官自為附命
    完成戒癮治療之緩起訴處分。
四、駁回上訴之理由：
　㈠原審同此認定，以被告前未曾因施用毒品案件經觀察、勒戒或強制戒治執行完畢，其後雖經檢察官為附命戒癮治療之緩起訴處分，然巳經撤銷，未完成戒癮治療程序，即無從認其等同接受過觀察、勒戒之處遇，依前開最高法院裁定意旨，被告本案施用毒品案件即應為觀察、勒戒之治療或由檢察官優先適用毒品危害防制條例第24條命附條件緩起訴處分處遇，檢察官就被告上開施用毒品案件聲請簡易判決處刑，其起訴之程序即屬違背規定，應不經言詞辯論，為公訴不受理之判決，核無不合。　　　
　㈡檢察官上訴意旨略以：依過往實務見解，「附命緩起訴」確
    定後，倘未完成戒癮治療，於3年內再犯施用第一、二級毒
    品，因其事實上已接受等同「觀察、勒戒」處遇，顯見再犯
    率甚高，原規劃之制度功能已無法發揮成效，自得依毒品危
    害防制條例第23條第2項規定之相同法理，逕行提起公訴，
    無再依毒品危害防制條例第20條第1項規定重為聲請觀察、
    勒戒之必要，否則，將使其再犯時規避直接起訴之規定，自
    與法律規範目的有悖等語。然查：本次毒品危害防制條例修
    正施行後，檢察官始起訴繫屬於法院之施用毒品案件，依同
    條例第35條之1第1款前段規定，應逕依修正後規定處理。而
    依本次修正後之同條例第20條第3項、現行第24條等規定，
    即應由檢察官基於一次性之整體規劃而重啟治療處遇程序，
    視個案情形，是否適合「觀察、勒戒」或給予「附命完成戒
    癮治療緩起訴處分」之機會，自不得逕行追訴處罰；而因有
    上開法律規定與實務見解改變之情事變更事由，檢察官前所
    為之起訴程序即屬違背規定，法院自應諭知不受理之判決。
　㈢綜上，原審依刑事訴訟法第303條第1款、第307條規定逕為公訴不受理之判決，核無違誤。檢察官上訴執陳前詞指摘原判決諭知公訴不受理有適用法律之違誤，為無理由，應予駁回，並不經言詞辯論為之。　
據上論斷，應依刑事訴訟法第368條、第372條，判決如主文。　
中　　華　　民　　國　　110 　年　　3 　　月　　22　　日
　                刑事第二十一庭審判長法　官　許宗和
  　                                  法　官　章曉文
　                                    法　官　黃玉婷
以上正本證明與原本無異。
不得上訴。
                                      書記官  傅國軒
中　　華　　民　　國　　110 　年　　3 　　月　　24　　日